臺灣臺北地方法院民事判決　九十年度重訴字第三○○九號
　　原　　　告　　聲寶股份有限公司
　　法定代理人　　甲○○
　　訴訟代理人　　李威廷律師
　　　　　　　　　陳怡貞律師
　　複　代理人　　羅詠宜律師
　　被　　　告　　乙○○
　　訴訟代理人　　蘇美妃律師
右當事人間損害賠償事件，本院判決如左：
    主    文
被告應連帶給付原告新台幣壹仟伍佰肆拾玖萬零貳佰玖拾柒元及自民國九十年一月十
五日日起至清償日止，按週年利率百分之五計算之利息。
原告其餘之訴駁回。
訴訟費用由被告負擔。
本判決第一項於原告以新台幣伍佰壹拾柒萬元或同額之華南商業銀行或轉讓定期存單
為被告供擔保後，得假執行；但被告如於假執行程序實施前，以新台幣壹仟伍佰肆拾
玖萬零貳佰玖拾柒元為原告預供擔保，得免為假執行。
原告其餘假執行之聲請駁回。
    事    實
甲、原告方面：
壹、聲明：
一、被告應給付原告新台幣（下同）00000000元及自起訴狀繕本送達之翌日
    起至清償日止按年利率百分之五計算之利息。
二、原告以現金或同額華南商業銀行可轉讓之定期存單為被告供擔保後得為假執行。
貳、陳述略稱：
一、 被告侵占之事實及手法：
（一） 被告原係原告公司永吉分銷店之會計，依分銷店之正常作業程序，擔任會計
       之被告在收到客戶交付之款項後，即應操作電腦製作傳票、日記簿及解款單
       維護以沖銷「應收帳款」，同時應將分銷店收到之現金及分銷店暫存於郵局
       、合作金庫及台北銀行等金融帳戶之款項提領後匯回總公司在郵局及合作金
       庫帳戶，之後被告應將電子檔之日記簿列印出來，依稅捐稽徵機關營利事業
       會計帳簿憑證辦法之規定備置於分銷店內，並將根據日記簿按月製作之「科
       目餘額表」列印後連同傳票交總公司存查。
（二） 被告因自八十三年五月間即任職於原告公司，一直在分銷店擔任相同職務，
       對原告公司之作業流程相當熟稔，竟於八十七年七月調到永吉分銷店時，發
       現有機可乘，即意圖為自己不法之所有，將永吉分銷店收到之部分現金及銀
       行帳戶提領之款項據為己有，而未確實依前述作業程序將收到之全部現金及
       其提領之款項匯回總公司。而被告為使總公司不能察覺其侵占犯行，遂在製
       作日記簿切分錄時，故意不依一般會計原則作業。經查永吉分銷店實際收到
       之現金或匯款本應列在「庫存現金」科目，但被告卻將之改列在「庫存票據
       」、「應付各費」、「暫收業務款」等科目，以沖銷「應收分期貨款」，而
       總公司收到分銷店所交付之科目餘額表時僅以「庫存現金」科目檔檢核永吉
       分銷店電匯至總公司之數額是否相符，故無法查出被告實際匯入總公司之款
       項與被告實際在分銷店提領之金額不符。此外，依正常作業程序，日記簿之
       報表係備置於分銷店，被告僅須將「科目餘額表」列印交總公司查核，故被
       告為掩飾其未依一般公認會計原則製作之日記簿在按月彙整於交回總公司之
       「科目餘額表」上顯示異常現象，遂在列印「科目餘額表」時，隱匿竄改「
       科目餘額表」之部分金額，蓋章後交總公司，致總公司從被告按月製作繳交
       之「科目餘額表」帳面上亦未發現異常。但因被告留存於電腦之「科目餘額
       表」電子檔則未修改，故案發後原告公司始發現被告留存於電腦之電子檔之
       科目餘額表記載內容與經被告蓋章交付總公司之科目餘額表不符，二相核對
       後，即可對照出其竄改科目餘額表之部分科目（即「庫存票據」、「應付各
       費」、「暫收業務款」等）。被告否認其侵占方式有改列於「應付各費」及
       「暫收業務款」云云，但查其初期確有將「庫存現金」改列在「應付各費」
       及「暫收業務款」二科目，惟後來多改列在「庫存票據」。事實上，不管被
       告如何改列科目，均不影響本件被告侵占金額之認定金額。
二、 被告之侵占金額為一五、五０二、八九三元：
（一） 在發現被告侵占犯行後，因被告承認其侵占手法將「庫存現金」改到「庫存
       票據」，原告公司以為被告侵占金額係在九十年二月份之科目餘額表「庫存
       票據」欄之差異金額一三、九八０、四九八元，故即報案主張被告侵占上揭
       金額（參原證六倒數第二頁「庫存票據」科目之本期結存借方金額為一三、
       九八０、四九八元，而原證七有被告蓋章之科目餘額表上相同欄位數字卻為
       「０」），因被告一再否認其金額，故原告公司為查明被告侵占金額，乃依
       照財團法人中華民國會計師研究發展基金會審計準則委員會發佈之審計準則
       公報第三十四號之協議程序委託會計師執行查帳，始發現被告侵占金額遠高
       於上述金額，而為一五、五０二、八九三元。蓋因會計師查帳結果顯示，永
       吉分銷店自八十七年七月被告任職永吉分銷店起，至原告公司變更會計作業
       程序之九十年二月二十八日止，累積差異金額為一五、五０二、八九三元，
       此項累積差額即係被告侵占之金額。蓋被告公司分銷店之支出有限（其上揭
       現金收支變動表Ｅ欄可看出每月通常不超過二十萬元），其收入金額（由上
       揭現金收支變動表Ｄ欄可見每月均有一百多萬元）於扣除分銷店之支出後，
       餘額均應匯回總公司，但永吉分銷店實際匯回總公司之金額卻有短缺，此由
       上揭「現金收支變動表」中可發現，分銷店「每月現金收入」（Ｄ欄）加上
       「期初庫存現金」（Ａ欄，即分銷店上月結餘）減去「每月現金支出合計」
       （Ｇ欄），即應為「永吉分銷店每月底應有之現金餘額」（Ｈ欄），但與被
       告製作之「永吉分銷店試算表所列現金餘額」（Ｉ欄）對照並不相符，足證
       被告自永吉分銷店合作金庫及台北銀行提領之金額並未全數用於「現金支付
       費用」或「轉匯回總公司」（參永吉分銷店銀行提領金額與匯回總公司金額
       差異比較表）；經查永吉分銷店會計作業均係被告一人經手，足證二者之差
       額顯然即為被告侵占之金額。
（二） 被告否認其侵占金額之理由至為荒謬，竟逕自以其在基隆八斗子郵局帳戶之
       金額為據，試問天底下哪有一個被告會僅將自己侵占之金額存入一個帳戶者
       ？至於其一再質疑會計師查帳之可信度亦不可採，蓋會計師係公正中立之第
       三人，其查帳須符合一般公認會計原則，不得恣意為之，其結果自然可信，
       更何況本件查帳會計師鄭素貞會計師於九十一年十一月五日親自到庭詳細說
       明其查帳方式，並就被告攻擊之疑點一一提出合理說明，不容被告再為爭執
       。
三、原告公司並未偽造或變造會計師查帳之相關帳冊：
        被告質疑會計師查帳所依據之資料皆係原告所提供，故不可採云云，但查會
    計師查帳根據之下列六項會計表冊（見執行報告第４頁）固係由原告公司交付，
    但均有所據，況原告係於九十年六月二十八日發現被告之侵占犯行，於當天下午
    即報案，同年七月五日相關帳冊均移交台北市市調處，在這麼短之時間內，原告
    公司如何去偽造或變造幾百頁之帳冊？茲僅逐項說明如下：
（一） 永吉分銷店自民國八十七年七月一日起至民國九十年二月二十八日止已記載
       每筆交易之日記簿
１、經查被告任職於永吉分銷店期間會計僅被告一人，永吉分銷店之會計相關事宜均
    係由被告一人負責，所有帳簿憑證及會計紀錄均由被告製作，該日記簿即屬被告
    製作之會計紀錄之一，不容被告否認。雖被告辯稱該日記簿上並未蓋被告印章，
    但查日記簿本無蓋印之必要，且事實上該日記簿尚有被告製作之電子檔版本，本
    即無被告之蓋章，故其上無被告之簽名，並不影響文書之真正。
２、 另查日記簿之製作各項記載均有傳票等相關憑證為據，原告不可能亦無必要提
     出非被告製作之日記簿內容。被告否認原告提出之日記簿非被告所製作，是否
     表示被告當初製作之傳票等相關憑證亦屬虛偽？事實上，因被告係有計劃之侵
     占原告公司款項，故其製作之傳票亦有竄改或缺漏，故留存於原告公司之傳票
     與被告製作之日記簿對照，其中有多筆傳票有缺號或有差異（參原證十永吉分
     銷店八十七年七月至九十年二月止之傳票原本及附表二之對照表）。更何況本
     件會計師主要係根據被告乙○○製作並經其蓋章之科目餘額表查帳，故並無查
     閱所有「傳票」之必要，亦為被告所明知，被告之請求原告提出所有傳票，實
     為拖延訴訟，蓋因會計師得以替代方式補充，亦經查帳會計師鄭素貞證實。
３、 另外依日記簿上之記載，結算金額與按月彙整之「科目餘額表」之本期發生欄
     相符，亦可證明原告提出之日記簿係被告所製作。
４、 被告又質疑查帳報告附表三之「現金支付費用金額」依據云云，但查該附表所
     載傳票號碼係轉載自日記帳，並非依據傳票本身，會計師亦說明與日記帳過帳
     後確與科目餘額表金額相符，故應不影響查帳結果。
（二） 總公司自民國八十七年七月一日起至民國九十年二月二十八日止在金融機構
       作為各分銷店結轉現金之往來紀錄
１、被告質疑原告提出之總公司合作金庫存摺內頁影本有「缺頁」部分，係因該部分
    並無永吉分銷店匯入總公司之款項，故並無提出該部分之必要。至於郵局部分，
    因係劃撥帳戶匯款作業，故原告並無「存摺」資料。而會計師依據郵政劃撥金額
    匯總單查帳，因永吉分銷店劃撥帳戶收到款項與總公司郵局帳戶收到款項相符，
    原無提出之必要，但因被告一再請求原告提出郵政劃撥金額匯款單，原告遂向郵
    局申請，但因其上顯示者為各分銷店匯入總公司之總額，不能顯示永吉分銷店之
    款項，故原告改申請永吉店分銷店郵政劃撥儲金帳戶對帳單，由其上金額對照，
    可見永吉分銷店支出金額與總公司收到金額僅有小額差異，係因扣除手續費及郵
    資，足證被告主張永吉分銷店主任張龍福命令指示被告先由店頭代墊分期款云云
    ，根本子虛烏有，且亦不符會計原則。
２、 被告另要求原告提出永吉分銷店於台北銀行永吉分行及合作金庫永吉分行之帳
     戶存摺內頁影本，從被告提領金額與匯回金額比較，差異金額遠高於永吉分銷
     店之現金支付費用（參執行報告第六頁現金收支變動表「現金支付費用」欄）
     ，可見被告每月侵占金額之鉅。
（三） 自民國八十七年七月一日起至民國九十年二月二十八日止各分銷店每月之銷
       售額及應收帳款收回統計紀錄本項資料除與被告自行製作之日記簿相符外，
       亦與客戶繳款明細表及總公司之「分銷店銷售與回收統計表」相符，不容被
       告質疑其真正。
（四） 自民國八十七年七月一日起至民國九十年二月二十八日止永吉分銷店代收廢
       家電處理收入明細廢家電處理費係原告依法應代收之費用，就銷售之電器及
       其應收費用均有環保署公告之標準，不容更改；而本項代收廢家電處理收入
       明細除與被告自行製作之日記簿相符外，與永吉分銷店「回收清理處理入金
       異動表」亦相符，不容被告質疑其真正。
（五） 自民國八十七年七月一日起至民國九十年二月二十八日永吉分銷店按月編製
       之試算表（科目餘額明細表）
１、如前所述，本件「科目餘額明細表」共有兩套報表，其一為有被告蓋章交回總公
    司（參原證七），但其上部分金額經被告竄改者；其一為案發後，從被告製作之
    電腦檔列印而無被告蓋印者；經查會計師查帳所依據之「科目餘額表」，不論係
    依有被告蓋章之「科目餘額表」，抑或存留於原告公司電腦之電子檔所列印出之
    「科目餘額表」，均不影響會計師查帳結果，蓋因被告竄改之部分並未更動科目
    餘額表庫存現金、銷貨收入、處理費收入、營業費用等會計科目，故不影響會計
    師之認定，此亦經查帳會計師鄭素貞到庭證實。
２、 被告雖質疑其中八十七年九月、十月、十一月、十二月及八十八年九月未蓋被
     告之印章，而八十七年九月及八十八年九月缺第二頁云云。但查科目餘額明細
     表之實帳戶為連續累積增減，所以均可由前後月份推算出中間月份之金額，故
     即使中間有部分缺漏，仍得依據會計原則推算，不能以被告漏未蓋章即遽以論
     斷其為不實；更何況鄭素貞會計師亦到庭證實「經過乙○○簽章的科目餘額表
     雖有缺漏，但因為與日記帳彙總之後的結果相符，所以還是認為科目餘額表可
     信。」
（六） 自民國八十七年七月一日起至民國九十年二月二十八日止之現金收支變動表
       即執行被告第６頁之現金收支變動表，係依據一般會計原則所製作者，不容
       否認。
四、被告主張八十七年七月一日至同年月十九日及被告請假期間應予剔除云云，亦不
    足採，說明如下：
（一） 被告固係八十七年七月二十日始調至永吉分銷店，則其既接手分銷店會計，
       於其製作當月彙整之「科目餘額表」時，設若其對前手當月之帳目有任何疑
       義，當能察覺而修正；既然被告未對其前手之帳目有任何疑義，則當月之帳
       目自應由其負責，當月短缺之金額即應係被告侵占之金額，不容其刪除。
（二） 被告復辯稱執行報告所查核之期間永吉分銷店在其請假期間之會計帳並非被
       告一人所為，故應予剔除云云，亦不可採。蓋因永吉分銷店僅有被告一名會
       計職位，故除在被告婚假及安胎假等短期休假期間，仍由被告為之外，即使
       在被告產假期間，被告仍經辦部分會計工作，此由科目餘額表仍係被告之蓋
       章足證，並經證人陳佳瑩、張龍福等證實，不容被告否認。從會計師查帳結
       果所得之執行報告第六頁現金收支變動表中確實發現當月累積差異金額並未
       增加，可知因當月之存匯款等作業係由同事代勞，故被告在該月份無機會再
       侵占。被告雖質疑八十九年九月及十月之累積差異有負一、一五０元，但此
       差異可能係會計帳上時間差所致，故並不影響原告侵占金額之認定。總而言
       之，被告爭執其產假期間縱有短少情事，亦與其無關云云，並不影響其侵占
       之總額之認定。此外，被告於其休假期間之傳票等會計憑證及帳冊上均有被
       告蓋章，而被告主張其休假月份之八十八年十二月（婚假七日）、八十九年
       五月（安胎假七日）及八十九年九月至十一月（產假）之各月份之「科目餘
       額明細表」均有被告之蓋章，在在均證明該段期間仍由被告負責製作前揭各
       項會計報表。
五、綜上，會計師查帳均有所據，故被告侵占之金額應如會計師查帳結果所示，不容
    被告否認，被告確實侵占原告公司公款一五、五０二、八九三元，原告乃依民法
　　第一百八十四條第一項規定請求被告賠償原告所受損害。
參、證據：提出會計師簽證查核報告書、永吉分銷店銀行提領金額與匯回總公司金額
    差異比較表、永吉分銷店台銀行存摺、永吉分銷店合作金庫存摺、員工請假明細
    表、員工請假卡及差勤相關資料維護表、科目餘額表、科目餘額表（經被告蓋章
    ）、永吉分銷店郵政劃撥儲金帳戶對帳單、對照表、永吉分銷店八十七年七月至
    九十年二月傳票原本二箱等件為證，聲請訊問證人鄭素貞。
乙、被告方面：
壹、聲明：
一、駁回原告之訴及假執行之聲請。
二、如受不利判決願供擔保請准宣告免為假執行。
貳、陳述略稱：
一、被告於任職原告公司永吉分銷店期間，固有侵占原告公司之款項，惟被告因恐日
    後東窗事發，到時因時過境遷無法計算出所挪用之金額究為若干，乃自始即將所
    挪用之款項，悉數存入被告於基隆八斗子郵局，帳號10389之3之帳戶內，侵占之
    金額總計為二百零四萬五千元整。因被告九十年六月二十日至同年月二十八日之
    薪資，原告並未給付予被告；而原告係於每月五日、二十日給付被告薪資（五日
    給付上月二十日至當月四日之薪資、二十日給付當月四日至十九日之薪資），此
    有被告於華南商業銀行南京東路分行之帳戶存摺影本足憑，爰以被告九十年六月
    五日所領之薪資二二三九二元做為計算之基準，則被告未領之九十年六月二十日
    至同年月二十八日之薪資，應為一三四三五元（22392÷15×913435），就該金
    額，被告依法主張抵銷，則被告應給付原告之金額應為二百零三萬一千五百六十
    五元整。
二、原告指稱被告所侵占之金額為一千五百五十萬二千八百九十三元，無非以鄭素貞
    會計師所製作之查核報告書為其依據。惟查該查核報告書並不足採，茲析述理由
    如後：
（一）查系爭查核報告書所憑以計算查核之各項文件資料，乃原告於未與被告核對其
      是否確為被告所製作之情形下，即單方面提供予會計師，是該等文件資料之內
      容是否未經人竄改變動，足堪作為會計師查核之依據，實有疑義。
（二）由證人鄭素貞會計師於鈞院九十一年十一月五日言詞辯論期日之證詞可知，原
      告公司所提供之「科目餘額表」及「日記簿」等二文件，乃系爭查核報告書之
      主要查核依據。惟查原告公司所提供之上開二文件資料，均有可議，茲析述之
      ：
１、原告公司永吉分銷店之科目餘額表僅有一份，即被告乙○○所製作者，又被告乙
    ○○所製作簽名交回原告公司之科目餘額表，與被告留存於永吉分銷店電腦內之
    科目餘額表之內容，完全相同，被告並無原告所指稱在列印科目餘額表時，隱匿
    竄改部分金額情事。惟查原告公司竟能先後提出三份內容不盡相同之科目餘額表
    ，其一為被告乙○○所製作簽名交回原告公司者，其二為原告公司永吉分銷店主
    任張龍福於九十年七月六日應被告要求所交付者（該份科目餘額表原告公司曾提
    出於台北市調查處，作為計算被告侵占金額之依據），其三為原告於本件訴訟所
    提出者。依上開說明可知，原告提供予會計師查核之科目餘額表，其真實性，實
    大有疑義。此外，原告所提供予會計師之科目餘額表，其中之八十七年九月、十
    月、十一月、十二月及八十八年九月該五個月份之科目餘額表上，並無蓋印被告
    乙○○之印章，且八十七年九月及八十八年九月該二個月份之科目餘額表，並缺
    第二頁，則會計師於上開各月份之科目餘額表之真實性存疑並有缺漏之情形下，
    率爾製作出之系爭查核報告書，自無足採信。
２、原告所提出之日記簿，其上並無蓋印被告乙○○之印章，是該份日記簿是否確為
    被告乙○○所製作？其內容是否真實未經人竄改變動？均有疑義，於此情形下，
    原告所提出之日記簿，自無法作為系爭查核報告書之查核依據。又日記簿係依據
    「傳票」製作而成，原告公司既持有被告乙○○製作簽名之傳票，其自應提供該
    等傳票予會計師，以供其查核比對系爭日記簿之內容與傳票之內容是否一致，惟
    原告公司竟未提供該等傳票予會計師。按傳票乃一切會計報表之基礎，然而原告
    竟未將被告所製作之傳票提供予會計師查核，則會計師於未將日記簿與傳票相互
    比對查核之情形下，逕以該等真實性存疑之日記簿為依據，率爾製作出之系爭查
    核報告書，自難期其結果為正確無誤而堪採信。
（三）依原告所提附表三「聲寶股份有限公司永吉分銷店現金支付費用明細表」可知
      ，原告係依據「傳票」來計算永吉分銷店每個月份之現金支付費用，此由該明
      細表於每個月份均註明「傳票號碼」即明，惟如前所述，原告並未將傳票提供
      予會計師查核，則原告所提附表三之「現金支付費用金額」，顯因欠缺依據而
      不足採信。
（四）被告係於八十七年七月二十日始調至原告公司永吉分銷店擔任會計一職，且被
      告係自八十八年三月起，始開始挪用原告公司款項。惟依原告所提現金收支變
      動表之記載，被告係早自八十七年七月起，即有侵占原告公司款項之行為，且
      該月份被告所侵占之金額為十四萬九千六百六十三元。衡諸經驗法則，被告顯
      不可能於一調至永吉分銷店，在一切均陌生之情形下，即開始有挪用公司款項
      之行為，並於短短之十二日內，即侵占公司款項達十四萬九千六百六十三元。
      是原告所提現金收支變動表顯無法顯示出事實真相，其結果自不足採。
（五）被告於八十九年九月二十五日至同年十一月十九日請產假計五十六天，於產假
      期間之八十九年十月整個月份，被告從未回去永吉分銷店，該月份永吉分銷店
      月底之結帳、切傳票等會計工作，及該月份至銀行辦理存、匯款等工作，均非
      被告所為：
１、原告公司永吉分銷店主任張龍福曾於九十年七月六日應被告要求，交付如被證二
    所示科目餘額表予被告，該份科目餘額表原告公司曾提出於台北市調查處，作為
    計算被告侵占金額之依據（附於刑事偵查卷內）。嗣因被告對該份科目餘額表之
    內容提出諸多不合理之質疑，原告對之無法為合理之解釋，其始委請會計師就本
    件進行查帳。惟查原告提供予會計師查帳用之科目餘額表，與其先前所提出者，
    內容竟有所不同。原告對於其先後所提出之兩份科目餘額表，其內容為何會有所
    不同乙節，自應提出合理之說明，否則，自難認其提供予會計師查帳用之科目餘
    額表之內容為可採信。
２、關於被告於八十九年十月份請產假期間，從未回去永吉分銷店，又該月份永吉分
    銷店月底之結帳、切傳票等會計工作，及該月份至銀行辦理存、匯款等工作，均
    非被告所為等事實，有後列事證足稽：
（１）證人張龍福（永吉分銷店主任）於鈞院九十一年七月八日言詞辯論期日證稱：
      「...... 同年（八十九年）十月份不記得是誰做帳...... 八十九年十月份被
      告有無回永吉分銷店我不記得。八十九年被告產假期間，永吉分銷店存、匯款
      工作都是由我或我委託其他同事處理。存、匯款單據如果是我辦的就我填，如
      果是同事辦的就同事填.......。」證人廖志祥（永吉分銷店業務）於上開期
      日亦證稱：「八十九年九月間被告乙○○請產假期間我有遇過他回來永吉分銷
      店做過一次帳，十月我就沒有印象。被告請產假期間，這段期間我有幫永吉分
      銷店去合作金庫領過錢，但領錢的單據是誰填的我不清楚......。」觀諸證人
      張龍福、廖志祥等二人之證詞，及附於該月份傳票內之台北銀行入戶電匯回條
      ，均為張龍福所填寫等情，足證原告所稱：「被告產假期間，存、匯款由被告
      填妥相關單據，交代張龍福或業務廖志祥至銀行作業」云云，顯非事實。
（２）證人陳佳瑩於上開期日證稱：「...... 八十九年十月份我有幫他做過一天：
      ...... 被告產假期間營會系統，是被告在月底自己回來操作......。」惟查
      ：附於八十九年十月該月份傳票內之所有支付憑單，全為陳佳瑩一人所填寫，
      而其上之日期分別有：八十九年十月六日、十二日、二十一日、二十五日、二
      十七日、二十九日、三十一日等共七天，足證陳佳瑩證稱其於八十九年十月份
      只幫被告做過一天帳云云，顯不實在。
（３）綜右足證，被告於八十九年十月份請產假期間，確未曾回去永吉分銷店，又該
      月份永吉分銷店月底之結帳、切傳票等會計工作，及該月份至銀行辦理存、匯
      款等工作，確亦非被告所為。準此，被告於八十九年十月份，自無侵占原告公
      司款項之可能。是以該月份永吉分銷店之款項縱使亦有短少情事，其亦與被告
      無關，其理至明。
３、於此情形下，被告於八十九年十月份，自無侵占原告公司款項之可能。準此以觀
    ，八十九年十月該月份永吉分銷店之現金收支理應平衡，此一事實反應於現金收
    支變動表，則應為：八十九年十月份之累計差異金額，與八十九年九月份之累計
    差異金額應該一致。惟依原告所提現金收支變動表之記載，八十九年九月之累計
    差異金額為00000000元，八十九年十月之累計差異金額為00000000元，該二月份
    之累計差異為「1150元」。由此益證原告所提現金收支變動表所顯示出者，顯與
    事實不符，自無可採。
（六）綜上所陳，原告所提出之鄭素貞會計師所製作之查核報告書，顯無法作為認定
      被告侵占金額之依據，其理至明。
三、原告對於被告所侵占之金額究為若干，其指述先後並不一致。原告於調查局台北
    市調查處及台北市政府警察局信義分局偵訊時，均指稱被告所侵占之金額為
    00000000元，嗣經被告對其所指稱之侵占金額及相關報表帳冊提出諸多質疑後，
    原告始改稱被告所侵占之金額為00000000元。然而事實上，被告所侵占之金額確
    實僅有二百零四萬五千元整。
參、證據：提出被告於華南銀行南京東路分行帳戶存摺、科目餘額表、台北銀行入戶
    電匯回條、支付憑單、基隆八斗子郵局帳戶存摺等件為證，聲請訊問證人陳佳瑩
    、張龍福、廖志祥。
    理    由
一、原告起訴主張被告因自八十三年五月間即任職於被告公司，一直在分銷店擔任會
    計職務，竟於八十七年七月調到永吉分銷店時，發現有機可乘，即意圖為自己不
    法之所有，將永吉分銷店收到之部分現金及銀行帳戶提領之款項據為己有，而未
    確實依標準作業程序將收到之全部現金及其提領之款項匯回總公司。原告公司發
    現此事後，委託鄭素貞會計師進行查帳，查帳結果被告侵佔金額為一五、五０二
    、八九三元，爰依侵權行為之法律關係請求被告如數返還並加計遲延利息；被告
    則坦承確有侵占犯行，然被告侵占金額僅為二百零四萬五千元，且被告尚有九十
    年六月二十日至同年月二十八日之薪資未領取，總數應為一三四三五元（22392
    ÷15×9= 13435），就該金額，被告依法主張抵銷，則被告應給付原告之金額應
    為二百零三萬一千五百六十五元。原告提供予會計師查帳之資料並不正確，且被
    告於八十九年九月二十五日至同年十一月十九日請產假計五十六天，於產假期間
    之八十九年十月整個月份，被告從未回去永吉分銷店，該月份永吉分銷店月底之
    結帳、切傳票等會計工作，及該月份至銀行辦理存、匯款等工作，均非被告所為
    ，該部分金額之短少予被告無關等語，資為抗辯。
二、原告主張被告因自八十三年五月間即任職於被告公司，一直在分銷店擔任會計職
    務，竟於八十七年七月調到永吉分銷店時，發現有機可乘，即意圖為自己不法之
    所有，將永吉分銷店收到之部分現金及銀行帳戶提領之款項據為己有，而未確實
    依標準作業程序將收到之全部現金及其提領之款項匯回總公司之事實，以及被告
    主張被告於八十九年九月二十五日至同年十一月十九日請產假計五十六天之事實
    ，為兩造所不爭執，自堪信為真正。
三、按因故意或過失，不法侵害他人之權利者，負損害賠償責任，民法第一百八十四
    條第一項前段定有明文。本件被告於擔任原告公司永吉分銷店會計期間，利用職
    務之便侵占公款一節，既為被告所自承屬實，揆諸前開規定，被告就其所侵占之
    款項，即應依法負賠償之責。本件兩造之爭點在於：被告所侵占之款項數額為何
    ？原告主張應以會計師查帳結果為準，被告共侵占00000000元，被告則
    以會計師查帳所據之資料有誤，且被告於產假期間公款之短少予被告無關，被告
    僅侵占二百零三萬一千五百六十五元。經查：
（一）原告主張被告共侵占00000000元之事實，業據其提出會計師簽證查核
      報告書、永吉分銷店銀行提領金額與匯回總公司金額差異比較表、永吉分銷店
      台銀行存摺、永吉分銷店合作金庫存摺、科目餘額表、科目餘額表（經被告蓋
      章）、永吉分銷店郵政劃撥儲金帳戶對帳單、對照表、永吉分銷店八十七年七
      月至九十年二月傳票原本二箱等件為證，被告雖辯稱原告公司先後提出三份內
      容不盡相同之科目餘額表，且內容有部分缺漏；原告所提出之日記簿，其上並
      無蓋印被告乙○○之印章；原告並未將傳票提供予會計師查核等節，並提出科
      目餘額表為證，惟經本院依原告聲請訊問執行本件查帳工作之會計師鄭素貞，
      據其結證稱：本件當時執行查帳時，原告公司即表示傳票資料即不完整，討論
      結果認為提供傳票對本件查帳並無意義，乃決定以替代方式執行查帳。因本件
      係針對特殊目的查帳，僅需針對有必要之處查核，不必如一般查帳使用傳票。
      傳票只影響費用支出部分，但此可以科目餘額表與日記帳為替代方式補充，此
      於會計上是准許的，此種查核方式足以達到本件所需目的，故即使仍有部分傳
      票資料為完整，亦無核對必要。證人將日記帳過帳後，與科目餘額表相符，故
      傳票缺漏不影響查帳結果。本件查帳基礎在於科目餘額表與日記帳。經被告簽
      名的科目餘額表，與由原告公司電腦列印出來的科目餘額表，大部分科目均相
      同，只有一些特殊科目不同，但這些特殊科目於本件查帳程序上用不到，故不
      影響查帳結果。經被告簽名之科目餘額表雖有部分缺漏，但因與日記帳彙總結
      果相符，故認為科目餘額表為可信。證人以期初現金加當期現金收入減當期現
      金支出，算出期末應有現金餘額，再與實際結存現金餘額比較，結果即為被告
      侵占之金額。原告所提出之資料經查核結果，在科目餘額表上明顯有動手腳，
      因科目餘額表借貸不平衡，但動手腳之項目之在特殊科目，查核程序所要用的
      科目二份科目餘額表完全相符。其他資料則無借貸不平衡情況，彼此互核結果
      亦相符，並無明顯異常。協議程序執行報告附表三之傳票號碼係依日記簿所載
      製作，日記簿本應依傳票製作，但本件因原告並未提供傳票，故證人並未就日
      記簿每一筆核對傳票等語屬實。衡諸被告擔任原告永吉分銷店之會計，其職務
      本即包含各項會計資料之製作，被告既欲侵占公款，當不能期待其仍依一般會
      計原則據實製作各項會計資料，否則豈非立時自曝其犯行？是以本件於案發時
      傳票資料已不完整之情況下，依會計原則所允許之替代方式查帳，確有其必要
      。至於科目餘額表不符之處以及日記帳之缺漏，亦據證人證稱對查帳結果並無
      影響，被告既未能另行舉證證明證人所執行之查帳程序有何瑕疵，僅以其資料
      形式上之不完整指摘查帳結果有誤云云，要非可採。是以原告主張本件被告侵
      占之金額，應為會計師查帳之結果即00000000元一節，堪信屬實。
（二）至於被告另稱伊不可能於甫調至永吉分銷店短短之十二日內，即侵占公司款項
      達十四萬九千六百六十三元，被告所侵占之款項均存於基隆八斗子郵局帳戶，
      總額僅有二百零三萬一千五百六十五元，並提出基隆八斗子郵局帳戶存摺為證
      ，然查：被告既自八十三年五月間即任職於被告公司，始終擔任會計職務，則
      其就原告公司之會計業務自已甚為嫻熟，雖甫調至永吉分銷店，然既仍擔任會
      計，業務內容即與過去無甚差異，客觀上要非絕無侵占公款之可能，而經會計
      師查帳結果，被告既確有侵占00000000元之情事，已如前述，則其徒
      以甫到職十餘日，不可能侵占十餘萬元云云置辯，尚屬無據。再者，被告既欲
      侵占公款，衡情當亟思掩飾其犯行，斷無自始即將所有侵占所得彙總於同一帳
      戶，以待他人日後發現時可據以計算之理，是以被告辯稱伊恐日後東窗事發，
      因事過境遷無以計算挪用金額，乃自始將挪用款項存入基隆八斗子郵局帳戶內
      云云，顯與常理有違，亦不足採。
（三）被告復辯稱於產假期間之八十九年十月整個月份，被告從未回去永吉分銷店，
      該月份永吉分銷店月底之結帳、切傳票等會計工作，及該月份至銀行辦理存、
      匯款等工作，均非被告所為，並提出台北銀行入戶電匯回條、支付憑單等件為
      證，聲請訊問證人陳佳瑩、張龍福、廖志祥。惟查：證人陳佳瑩（曾任職原告
      公司會計）到庭證稱，科目餘額表依規定要會計蓋章，日記簿依正常程序也要
      由作帳者蓋章寄回公司，但有些人不蓋章，八十九年十月份曾為被告做過一天
      帳；證人即原告公司員工張龍福則證稱，八十九年間伊為永吉分銷店主任，該
      年九月底被告生產後七日曾回來做結帳，十月份不記得是誰作帳，但永吉分銷
      店當時只有被告一名會計，若會計生產，通常會請其他分銷店之會計支援，當
      時並無印象有請其他人來做結帳，八十九年九月、十月永吉分銷店之科目餘額
      表於證人依慣例會簽前，業已經被告蓋章，被告產假期間永吉分銷店存、匯工
      作均由證人或委由其他同事處理，證人不會請會計把店頭現金拿去存在客戶之
      分期付款帳戶，若客戶遲延付款，而預期月初可收到款項，會請會計先做入金
      ，收到款項後立刻歸給會計，若月初未收到，會用站費資金填補，回收後才歸
      站費，永吉分銷店站費每月約一、二萬元，印象中站費均足以支應前述墊款等
      語。證人廖志祥則證稱八十九年九月被告產假期間有遇過被告回來永吉分銷店
      做過一次帳，十月沒有印象，被告產假期間證人有幫永吉分銷店去合庫領過錢
      ，單據不記得是誰填的，但不是證人填的等語。
          依前開證人證詞，被告確曾於八十九年九月甫生產完後即回到永吉分銷店
      做結帳工作，十月間證人雖無印像被告有無回店結帳，然永吉分銷店並無其他
      會計，證人張龍吉亦證稱並無自他店調來人員支援，且八十九年十月之科目餘
      額表於證人會簽前業已經被告蓋章，而亦確有經八十九年十月永吉分銷店科目
      餘額表在卷可稽。又，被告之產假於八十九年十一月十九日結束，此為被告所
      自承，是以八十九年十一月月底結帳時，被告即已銷假上班，是以十一月之結
      帳應係被告所為無疑。衡諸被告於甫生產後之八十九年九月份即確曾回店結帳
      ，則其於距產後更久之十月份亦回店結帳，已非無可能，此其一。況被告既於
      生產前即開始侵占公款，未免東窗事發，其於產假期間仍親自回店結帳之意願
      及可能性更顯較一般請產假之員工為高，此其二。永吉分銷店既無其他會計，
      亦無任何證據足以證明於被告產假期間曾有他店調來之人員支援，然永吉分銷
      店仍順利完成八十九年十月之結帳程序，科目餘額表於該店主任簽名前業經被
      告蓋章，益見十月份之結帳確係被告親自所為，此其三。況且，迄八十九年十
      月時，被告業已侵占公款相當時日，已如前述，若該月結帳為他人所做，他人
      豈有為被告掩飾犯行，不向原告公司報告之理？雖證人對代被告作帳之日數、
      是否填具匯款單據等節陳述有所不符，然證人作證時距被告請產假時已近二年
      ，此等細節縱有記憶不清，亦屬常情，然證人之證詞互核既大致相符，其證言
      仍屬可採。
          綜觀上開各節，被告產假期間之會計帳目仍為被告所製作，其間若有短少
      ，仍應由被告負責，被告辯稱此期間內之短少與伊無關云云，要非可採。
（三）被告主張伊自九十年六月二十日至同年月二十八日之薪資，原告並未給付予被
      告；而原告係於每月五日、二十日給付被告薪資（五日給付上月二十日至當月
      四日之薪資、二十日給付當月四日至十九日之薪資），爰以被告九十年六月五
      日所領之薪資二二三九二元做為計算之基準，則被告未領之九十年六月二十日
      至同年月二十八日之薪資，應為一三四三五元（22392÷15×9= 13435），就
      該金額，被告依法主張抵銷，則被告應給付原告之金額應為二百零三萬一千五
      百六十五元，並提出華南銀行南京東路分行帳戶存摺為證。經查，原告對被告
      至九十年六月二十八日止仍於被告公司任職一節並未表示爭執，亦未證明其就
      此九日之薪資業已清償或有何無須清償之事由為舉證，則被告自得請求原告給
      付此九日之薪資，並以之抵銷其對原告公司之侵權行為損害賠償債務。再者，
      依原告給付薪資之日期，被告於該月二十日以後之薪資，係於次月五日核發，
      既無其他情事足以認定被告於九十年六月底之薪資應少於九十年五月底之薪資
      ，則被告主張以九十年六月五日所領得之薪資為基準，比例計算被告於九十年
      六月二十日至二十八日所應領得之薪資，尚屬可採。惟自五月二十日至六月四
      日，期間共十六日，是以被告於九十年六月二十日至二十八日，應領薪資應為
      一萬二千五百九十六元，計算方式應為：22392÷16x 9= 12596。被告以此債
      權抵銷後，其仍應給付原告之金額為一千五百四十九萬零二百九十七元（計算
      式：00000000- 00000= 00000000）。
四、綜上，原告依侵權行為之法律關係，請求被告給付一千五百四十九萬零二百九十
    七元，及自起訴狀繕本送達翌日即九十年一月十五日日起至清償日止，按年息百
    分之五計算之利息，為有理由，應予准許；逾此部分之請求即屬無據，應予駁回
    。
五、兩造陳明願供擔保，聲請宣告假執行或免為假執行，經核原告勝訴部分，合於法
    律規定，爰分別酌定相當之擔保金額宣告之；原告其餘假執行之聲請，因訴之駁
    回而失所依據，不予准許。
六、兩造其餘主張及所提證據與本院上開論斷無涉或無違，不予贅述，附此敘明。
七、結論：原告之訴為一部有理由，一部無理由，並依民事訴訟法第七十九條但書、
    第三百九十條第二項、第三百九十二條，判決如主文。
中　　　華　　　民　　　國　　九十一　　年　　 十二　　 月　　 十六　　 日
                                    民事第六庭法      官　陳怡雯
右為正本係照原本作成
如對本判決上訴，須於判決送達後廿日內向本院提出上訴狀
中　　　華　　　民　　　國　　九十一　　年　　 十二　　 月　　 十七　　 日
　　　　　　　　　　　　　　　　　　　　　　　法院書記官　謝梅琴
